ACORDAO-COMPLETO-2416643

ACÓRDÃO 1687/2020 ATA 24/2020 - PLENÁRIO

VISTOS, relatados e discutidos estes autos de embargos de declaração opostos por João Batista Berretta Neto e pela Construtora Queiroz Garcia Ltda. ao Acórdão 925/2020-TCU-Plenário, e por Hideraldo Luiz Caron ao Acórdão 1414/2020-TCU-Plenário;
ACORDAM os Ministros do Tribunal de Contas da União, reunidos em sessão do Plenário, ante as razões expostas pelo relator, em: 
9.1. conhecer dos embargos de declaração opostos por João Batista Berretta Neto e pela Construtora Queiroz Garcia Ltda. ao Acórdão 925/2020-TCU-Plenário para, no mérito, rejeitá-los, com fundamento nos artigos 32, inciso II, e 34 da Lei 8.443/1992;
9.2. alertar os embargantes que a oposição de novos embargos com caráter protelatório será conhecido como mera petição, sem efeito suspensivo, nos termos do artigo 287, § 6º, do Regimento Interno, a qual não obstará a consumação do trânsito em julgado do acórdão condenatório;
9.3. receber os embargos de declaração opostos por Hideraldo Luiz Caron ao Acórdão 1414/2020-TCU-Plenário como mera petição, sem efeito suspensivo, nos termos do artigo 287, § 6º, do Regimento Interno;
9.4. aplicar a Hideraldo Luiz Caron multa prevista no artigo 58 da Lei  8.443/1992 c/c o artigo 1.026, § 2º, do Código de Processo Civil (CPC) , na forma do artigo 298 do RI/TCU, no valor de R$ 10.000,00 (dez mil reais) , em razão de oposição de embargos de declaração manifestamente protelatórios, fixando-lhe o prazo de 15 (quinze) dias, a contar da notificação, para que comprove perante o Tribunal, nos termos do artigo 214, inciso III, alínea "a", do RI/TCU, o recolhimento da referida quantia ao Tesouro Nacional, atualizada monetariamente desde a data do presente acórdão até a do efetivo recolhimento, se for paga após o vencimento, na forma da legislação vigente;
9.5. esclarecer a Hideraldo Luiz Caron que, nos termos do art. 1.026, § 3º do NCPC c/c o artigo 298 do RI/TCU, a oposição de novos embargos de declaração com cunho protelatório ensejará  o aumento da gradação da pena, bem como a interposição de qualquer outro recurso ficará  condicionada ao depósito prévio do valor da multa;
9.6. ordenar à unidade técnica de origem que se abstenha de autuar como recurso expedientes apresentados por Hideraldo Luiz Caron em desacordo com este acórdão;
9.7. autorizar, desde logo, nos termos do artigo 28, inciso II, da Lei 8.443/1992, a cobrança judicial da multa, atualizada monetariamente a partir do dia seguinte ao término do prazo estabelecido até a data do efetivo recolhimento, na forma da legislação em vigor, caso não atendida a notificação;
9.8. indeferir o pedido de suspensão do processo, requerido por Luiz Cláudio dos Santos Varejão;
9.9. dar ciência dessa deliberação aos embargantes e ao requerente.

Embargos de Declaração em Recurso de Reconsideração em Tomada de Contas Especial..

Departamento Nacional de Infraestrutura de Transportes (Dnit).

3. Interessados/Responsáveis/Embargantes:
3.1. Responsáveis: Construtora Queiroz Garcia Ltda. (02.895.841/0001-30); Hideraldo Luiz Caron (XXX.497.930-XX); João Batista Berretta Neto (XXX.981.859-XX); Luiz Cláudio dos Santos Varejão (XXX.106.407-XX)
3.2. Embargantes: João Batista Berretta Neto (XXX.981.859-XX); Construtora Queiroz Garcia Ltda. (02.895.841/0001-30); Hideraldo Luiz Caron (XXX.497.930-XX)

Augusto Nardes.

13.1. Ministros presentes: Ana Arraes (na Presidência), Walton Alencar Rodrigues (Relator), Benjamin Zymler, Augusto Nardes, Aroldo Cedraz, Bruno Dantas e Vital do Rêgo.
13.2. Ministro que alegou impedimento na Sessão: Augusto Nardes.
13.3. Ministro-Substituto convocado: Augusto Sherman Cavalcanti.
13.4. Ministros-Substitutos presentes: Marcos Bemquerer Costa e Weder de Oliveira.

CONSTRUTORA QUEIROZ GARCIA LTDA

WALTON ALENCAR RODRIGUES

Trata-se de embargos de declaração opostos por João Batista Berretta Neto (peça 279) e pela Construtora Queiroz Garcia Ltda. (peça 261) ao Acórdão 925/2020-TCU-Plenário, e por Hideraldo Luiz Caron (peça 284) ao Acórdão 1414/2020-TCU-Plenário.
O Acórdão 925/2020-TCU-Plenário conheceu de recursos de reconsideração interpostos pelos embargantes para, no mérito, negar-lhes provimento e manter os exatos termos do Acórdão 1060/2017-TCU-Plenário, relator E. Ministro José Mucio Monteiro, cujo teor da parte dispositiva é o seguinte:
VISTOS, relatados e discutidos estes autos de tomada de contas especial referente à contratação, pelo Departamento Nacional de Infraestrutura de Transportes (Dnit) , da Construtora Queiroz Garcia Ltda., para a realização de serviços em postos de pesagem veicular, mediante adesão à ata de registro de preços do Pregão Eletrônico 12/2008, conduzido pelo Centro Integrado de Telemática do Exército (Citex) .
ACORDAM os Ministros do Tribunal de Contas da União, reunidos em Sessão do Plenário, com fundamento nos arts. 1º, inciso I, 12, § 3º, 16, inciso III, alíneas "b" e "c", § 2º, alínea "b", e § 3º, 19, caput, 23, inciso III, 28, inciso II, 58, inciso II, 57 e 60 da Lei 8.443/1992, c/c os arts. 267, 268, inciso II, e 270 do Regimento Interno do TCU, e diante das razões expostas pelo Relator, em:
9.1 excluir Marcelino Augusto Santos Rosa da relação processual;
9.2 com base no art. 16, inciso III, alíneas "b" e "c", da Lei 8.443/1992, julgar irregulares as contas de Luiz Cláudio dos Santos Varejão, João Batista Berretta Neto e Hideraldo Luiz Caron;
9.3 com base no art. 16, inciso III, alínea "c", da Lei 8.443/1992, julgar irregulares as contas da Construtora Queiroz Garcia Ltda.;
9.4 condenar Luiz Cláudio dos Santos Varejão, João Batista Berretta Neto, Hideraldo Luiz Caron e a Construtora Queiroz Garcia Ltda., solidariamente, ao pagamento das quantias a seguir discriminadas, com a fixação do prazo de 15 (quinze) dias, a contar das notificações, para comprovarem, perante o Tribunal, o recolhimento da dívida aos cofres do Departamento Nacional de Infraestrutura de Transportes (Dnit) , atualizada monetariamente e acrescida de juros de mora a partir das datas indicadas até o efetivo recolhimento, na forma prevista na legislação em vigor:
	Data
	Valor (R$) 

	21/12/2009
	4.522.672,45

	14/10/2010
	2.227.501,05

	01/02/2011
	990.423,45

9.5 aplicar, individualmente, a Luiz Cláudio dos Santos Varejão, João Batista Berretta Neto, Hideraldo Luiz Caron e à Construtora Queiroz Garcia Ltda. a multa prevista no art. 57 da Lei 8.443/1992, no valor de R$ 200.000,00 (duzentos mil reais) , com a fixação do prazo de 15 (quinze) dias, a contar das notificações, para comprovarem, perante o Tribunal, o recolhimento das quantias aos cofres do Tesouro Nacional, atualizadas monetariamente desde a data do presente acórdão até a do efetivo recolhimento, se forem pagas após o vencimento, na forma da legislação em vigor;
9.6 aplicar, individualmente, a Hideraldo Luiz Caron, João Batista Berretta Neto e Luiz Cláudio dos Santos Varejão a multa prevista no art. 58, inciso II, da Lei 8.443/1992, no valor de R$ 20.000,00 (vinte mil reais) , com a fixação do prazo de 15 (quinze) dias, a contar das notificações, para comprovarem, perante o Tribunal, o recolhimento das quantias aos cofres do Tesouro Nacional, atualizadas monetariamente desde a data do presente acórdão até a do efetivo recolhimento, se forem pagas após o vencimento, na forma da legislação em vigor;
9.7 autorizar, desde logo, a cobrança judicial das dívidas, caso não atendidas as notificações;
9.8 considerar graves as infrações cometidas por Luiz Cláudio dos Santos Varejão e João Batista Berretta Neto;
9.9 inabilitar Luiz Cláudio dos Santos Varejão e João Batista Berretta Neto para o exercício de cargo em comissão ou função de confiança no âmbito da Administração Pública Federal, respectivamente, pelo prazo de 8 (oito) e 5 (cinco) anos, comunicando a Secretaria de Gestão Pública do Ministério do Planejamento, Desenvolvimento e Gestão, após o trânsito em julgado desta deliberação, da adoção dessa medida;
9.10 remeter cópia deste acórdão, bem como do relatório e voto que o fundamentam, ao Ministério Público da União.
Inicialmente, Hideraldo Luiz Caron, João Batista Berretta Neto e Luiz Cláudio dos Santos Varejão já haviam oposto embargos de declaração ao Acórdão 1060/2017-TCU-Plenário, os quais foram conhecidos para, no mérito, serem rejeitados por intermédio do Acórdão 1561/2017-TCU-Plenário.
Sob minha relatoria, Hideraldo Luiz Caron, Luiz Cláudio dos Santos Varejão, João Batista Berretta Neto e Construtora Queiroz Garcia Ltda. interpuseram recursos de reconsideração em face do Acórdão 1060/2017-TCU-Plenário, mantido pelo Acórdão 1561/2017-TCU-Plenário, aos quais foi negado provimento pelo Acórdão 925/2020-TCU-Plenário.
Inconformados, Hideraldo Luiz Caron e Luiz Cláudio dos Santos Varejão opuseram embargos de declaração ao Acórdão 925/2020-TCU-Plenário, os quais foram conhecidos pelo Tribunal para, no mérito, serem rejeitados por meio do Acórdão 1414/2020-TCU-Plenário. Na mesma assentada, os embargantes foram alertados de que novo manejo da espécie recursal em caráter protelatório serão conhecidos como mera petição, sem efeito suspensivo, nos termos do artigo 287, § 6º, do Regimento Interno, o qual não obstará a consumação do trânsito em julgado do acórdão condenatório.
Nesta feita, em apertada síntese, o embargante João Batista Berretta Neto acusa omissão do Acórdão 925/2020-TCU-Plenário em não apontar os dispositivos legais que autorizam a negativa de produção de prova testemunhal e pericial, requerida pela parte perante a instância inicial, a qual teria vulnerado os primados da ampla defesa e do contraditório.
Afirma que incumbe ao TCU, e não ao jurisdicionado, presidir a instrução probatória com vistas a esclarecer a verdade material dos fatos narrados pela defesa, no sentido de aferir a efetiva realização das obras e serviços nos postos de pesagem de veículo, bem assim os benefícios econômicos auferidos na manutenção da vida útil das rodovias.
Ao final, requer o conhecimento e o provimento dos embargos declaratórios a fim de sejam integradas as lacunas apontadas e deferida a produção de provas pleiteadas pelo embargante.
Por sua vez, Construtora Queiroz Garcia Ltda. também apontou obscuridade e omissão na Acórdão 925/2020-TCU-Plenário em não enfrentar pedido de produção de prova pericial a fim de comprovar a veracidade das informações e documentos apresentados pela defesa. 
Em epílogo, a empresa pugna por que sejam os embargos de declaração conhecidos e providos, a fim de elidir a omissão e a obscuridade indicadas.
Hideraldo Luiz Caron suscita omissão no Acórdão 1414/2020-TCU-Plenário ao não enfrentar argumento de o embargante não ter sido responsável pelo dano, conforme parecer do Ministério Público junto ao TCU. Salienta que as amplas competências gerenciais que lhe eram deferidas, enquanto Diretor de Infraestrutura Rodoviária do Dnit, impossibilitavam esmiuçar inúmeros contratos, tendo-se o responsável fiado nos pareceres das coordenações que lhe eram subordinadas.
Requer, portanto, o recebimento e o acolhimento dos embargos declaratórios.
Por fim, em petição à peça 281, Luiz Cláudio dos Santos Varejão requer a suspensão do processo, com base em aplicação analógica da Portaria-CNJ 79/2020 e nas Resoluções-CNJ 313/2020, 314/2020 e 318/2020, a fim de ser-lhe devolvido prazo para apresentação de defesa, impugnação ou interposição de recurso em relação ao Acórdão 1414/2020-TCU-Plenário, em deferência ao artigo 5º, incisos LIV e LV, da Constituição Federal.
É o relatório.

Elísio de Azevedo Freitas (18.596/OAB-DF); Guilherme G. Marin (42989/OAB-DF); Renata Arnaut Araújo Lepsch (18.641/OAB-DF); Pablo Alves Prado (43.164/OAB-DF); Ted Carrijo Costa (23.671/OAB-DF); Juan Londoño (15.005/OAB-DF) e Gustavo Souto (14.717/OAB-DF).

Não atuou.

TOMADA DE CONTAS ESPECIAL. CONTRATAÇÃO DE SERVIÇOS EM POSTOS DE PESAGEM EM RODOVIAS. ADESÃO INDEVIDA A ATA DE REGISTRO DE PREÇOS. IRREGULARIDADES EM PESQUISAS DE PREÇOS. ALTERAÇÕES SUBSTANCIAIS DE QUANTITATIVOS E PRORROGAÇÕES CONTRATUAIS ILEGÍTIMAS. DEMOLIÇÃO DE ESTRUTURA DE FORMA ANTIECONÔMICA. PAGAMENTOS POR SERVIÇOS NÃO- REALIZADOS OU SUPERFATURADOS. CONTAS IRREGULARES. DÉBITO. MULTA. INABILITAÇÃO PARA O EXERCÍCIO DE CARGO EM COMISSÃO OU FUNÇÃO DE CONFIANÇA NO ÂMBITO DA ADMINISTRAÇÃO PÚBLICA FEDERAL. RECURSOS DE RECONSIDERAÇÃO. CONHECIMENTO. NEGATIVA DE PROVIMENTO. EMBARGOS DE DECLARAÇÃO. CONHECIMENTO DE DUAS PEÇAS RECURSAIS. INEXISTÊNCIA DE VÍCIOS DE OMISSÃO E OBSCURIDADE NA DELIBERAÇÃO EMBARGADA. REJEIÇÃO. ALERTA. RECEBIMENTO DE OUTRA PEÇA COMO MERA PETIÇÃO. APLICAÇÃO DE MULTA COM BASE NA APLICAÇÃO SUBSIDIÁRIA DO CPC E JURISPRUDÊNCIA DO TCU. CIÊNCIA.

TOMADA DE CONTAS ESPECIAL (TCE)

não atuaram.

Preenchidos os requisitos de admissibilidade estabelecidos nos artigos 32, inciso II, e 34 da Lei 8.443/1992, conheço dos embargos de declaração opostos por João Batista Berretta Neto e pela Construtora Queiroz Garcia Ltda. ao Acórdão 925/2020-TCU-Plenário.
A decisão embargada negou provimento a recursos de reconsideração interpostos pelos embargantes em face do Acórdão 1060/2017, mantido pelo Acórdão 1561/2017-TCU-Plenário e sob a relatoria do E. Ministro José Mucio Monteiro. 
A deliberação originária julgou irregular tomada de contas especial instaurada em desfavor dos embargantes, condenou-os, solidariamente com outros responsáveis, ao ressarcimento de dano, aplicou-lhes sanção pecuniária individual, bem como inabilitou João Batista Berretta Neto ao exercício de cargo em comissão e função de confiança na Administração Pública Federal em razão de prática de condutas ilícitas identificadas na celebração e na execução do Contrato TT 115/2009-00, firmado entre o Departamento Nacional de Infraestrutura de Transportes (Dnit) e a Construtora Queiroz Garcia Ltda., cujo objeto é a realização de serviços continuados de engenharia de manutenção predial, elétrica e hidráulica, incluindo a conservação de móveis e a operação dos equipamentos e sistemas que integram as instalações de infraestrutura de postos de pesagem de veículos sob responsabilidade do Dnit, situados em diversas rodovias federais.
A contratação ocorreu por adesão do Dnit à Ata de Registro de Preços do Pregão Eletrônico 12/2008, conduzido pelo Centro Integrado de Telemática do Exército (Citex) , tendo sido verificada incongruência entre os objetos, haja vista que o escopo da referida ata - serviços de manutenção e conservação de unidades do Exército em Brasília - era nitidamente distinto do pretendido pela autarquia federal ao visar à reforma das instalações.
Nesta feita, os embargantes João Batista Berretta Neto e Construtora Queiroz Garcia Ltda. arguem, em essência, omissão e obscuridade do Acórdão 925/2020-TCU-Plenário ao não expor as razões para o indeferimento de produção de prova pericial e testemunhal, com a qual poderiam demonstrar a veracidade dos fatos aduzidos pelas respectivas defesas.
Não assiste razão aos embargantes.
Consoante exposto no voto condutor da decisão embargada, asseverei que João Batista Berretta Neto, na condição de Coordenador de Operações Rodoviárias e fiscal do contrato do Dnit (CGPERT) , atuou decisivamente na elaboração de planilhas que subsidiaram a celebração do primeiro termo aditivo ao contrato, em que alterou substancialmente as quantidades estabelecidas na ata de registro de preços objeto da adesão, desvirtuando sua configuração inicial voltada aos serviços de manutenção predial, à revelia da norma de regência. 
O agente atestou, ainda, medições que não foram suportadas por documentação comprobatória exigida contratualmente, muitas das quais não apresentavam qualquer detalhamento, a ensejar a ocorrência de pagamentos indevidos por serviços não-executados que resultaram em significativo prejuízo ao Dnit.
Já a Construtora Queiroz Garcia Ltda. não afastou as imputações de superfaturamento dos serviços avençados, não tendo enfeixado documentação e informações hábeis a contrapor débito levantado pela unidade técnica de origem.
Nas razões dos recursos de reconsideração, os responsáveis, entre outros argumentos, protestaram pela produção prova pericial e testemunhal a fim de demonstrar veracidade da alegação de efetiva prestação dos serviços e obras contratados.
Conforme exposto nos parágrafos 11.1 a 11.7 do relatório que fundamentou a decisão embargada, foi esclarecido aos responsáveis que, tanto na fase de apresentação das alegações de defesa como na oportunidade de interposição de recursos previstos na legislação processual do TCU, é facultada à parte a possibilidade de apresentar amplo acervo documental que sustentasse suas razões e pudesse contrapor as imputações inicialmente levantadas pelo controle externo, com base lastro probatório requisitado do Dnit e análises da unidade técnica de origem. 
Tendo por base a processualística específica do Tribunal, foi ainda informado aos recorrentes que caberia à parte, e não à Corte de Contas, a produção e a redução a termo de eventuais provas testemunhais e periciais que desejassem enfeixar aos autos na defesa de seu direito, não lhes tendo sido oposto, durante todas as etapas processuais, quaisquer obstáculos ao exercício dessa faculdade, sendo-lhes, assim, garantida ampla defesa e contraditório.
Ocorre que, mesmo diante dessas orientações, os embargantes não produziram nem trouxeram aos autos prova testemunhal ou pericial consubstanciada em documentos, motivo pelo qual os argumentos recursais não tiveram o condão de alterar a deliberação contestada.
Portanto, ausentes as alegadas omissões, rejeito os embargos declaratórios opostos por João Batista Berretta Neto e pela Construtora Queiroz Garcia Ltda.
Considerando que o Tribunal já enfrentou as matérias ventiladas pelos embargantes, destaco o caráter nitidamente protelatório dos presentes embargos, a implicar recebimento de futuras impugnações dessa espécie como mera petição, sem efeito suspensivo, nos termos do artigo 287, § 6º, do Regimento Interno, que não suspenderá a consumação do trânsito em julgado do acórdão condenatório.
Quanto à peça aviada por Hideraldo Luiz Caron, intitulada embargos de declaração, recebo-a como mera petição nos termos do artigo 287, § 6º, do Regimento Interno do TCU, já que o responsável havia sido advertido expressamente sobre essa possibilidade pelo Acórdão 1414/2020-TCU-Plenário, caso viesse a aviar recurso de mesma espécie com manto protelatório.
Uma leitura perfunctória do expediente trazido pelo responsável demonstra o ânimo do agente em obstar o trânsito em julgado do acórdão condenatório ao repisar os mesmos argumentos já exaustivamente enfrentados nos Acórdãos 1414/2020, 925/2020, 1561/2017 e 1060/2017, todos do Plenário.
A considerar o longo périplo processual, dado que já é o quarto expediente recursal manejado pelo responsável com as mesmas alegações anteriormente examinadas, percebe-se o patente intento do responsável em dificultar o exercício das competências constitucionais por este Tribunal, a tumultuar a marcha processual e a subtrair o tempo do corpo técnico desta Casa e dos membros deste colegiado que poderia ser utilizado em processos de maior materialidade e relevância.
Nada obsta, porém, que o interessado, em face do princípio da inafastabilidade de jurisdição, possa instar o Poder Judiciário a fim de defender o seu direito, jamais o manejo interminável de expedientes recursais procrastinatórios perante esta Corte de Contas.  
No intuito de inibir ou prevenir essa conduta, valho-me da mesma solução acolhida pelo Tribunal ao exarar o Acórdão 593/2017-TCU-Plenário, sob a relatoria do E. Ministro Bruno Dantas, a fim de aplicar a Hideraldo Luiz Caron multa prevista no artigo 58 da Lei 8.443/1992 c/c o artigo 1.026, § 2º, do Novo Código de Processo Civil (Lei 13.105/2015) , na forma do artigo 298 do Regimento Interno do TCU.
Alerto, ainda, o agente que a reiteração de embargos protelatórios ensejará a elevação da penalidade, bem como a interposição de qualquer outro recurso ficará condicionada ao depósito prévio do valor da multa, conforme artigo 298 do Regimento Interno, c/c o artigo 1026, § 3º, da Lei 13.105/2015.
Por fim, indefiro a suspensão do processo, requerida por Luiz Cláudio dos Santos Varejão à peça 281. O Tribunal, sensível às dificuldades vivenciadas pela defesa na obtenção de provas em razão do quadro instaurado pela pandemia do coronavírus, houve por bem suspender os prazos processuais por meio da Portaria-TCU 61, de 19 de março de 2020, prorrogada pela Portaria-TCU 71, de 16 de abril de 2020, até o dia 20 de maio de 2020.
Retomado o fluxo dos prazos processuais, ocorrido a partir de 21 de maio de 2020, e uma vez proferido o Acórdão 1414/2020-TCU-Plenário, que apreciou embargos de declaração opostos Luiz Cláudio dos Santos Varejão, resta ao interessado a faculdade de aviar recuso cabível, observados os termos e condições previstos na Lei 8.443/1992 e Regimento Interno do TCU.
Ante o exposto, voto no sentido de que o Tribunal adote o acórdão que ora submeto à deliberação deste Colegiado.
TCU, Sala das Sessões Ministro Luciano Brandão Alves de Souza, em 1 de julho de 2020.
WALTON ALENCAR RODRIGUES 
Relator